【裁判字號】    91,易,857
【裁判日期】    920514
【裁判案由】    詐欺
【裁判全文】
臺灣彰化地方法院刑事判決                          九十一年度易字第八五七號
    公  訴  人  臺灣彰化地方法院檢察署檢察官
    被      告  乙○○
右列被告因詐欺案件，經檢察官提起公訴（九十一年度偵字第五二四四號），本院判
決如左：
    主  文
乙○○無罪。
    理  由
一、公訴意旨略以：被告乙○○以建築房屋及出售為業，緣告訴人丙○○於民國八十
    八年初看中其所建築、位於彰化縣芳苑鄉○○村○○路○○段五九巷二二號之房
    屋，遂透過案外人許福、許林貴美（均另由檢察官為不起訴處分）向被告乙○○
    洽購該房、地。被告乙○○除表示以新臺幣（下同）二百萬元之價格，將門牌號
    碼為彰化縣芳苑鄉○○村○○路○○段五九巷二二號之房屋及所坐落之彰化縣芳
    苑鄉○○段六二五地號土地出售丙○○外，竟意圖為自己不法之所有，向丙○○
    詐稱：該房、地是「賣清的」，所設定之抵押權必於出售後清償、塗銷云云，使
  丙○○陷於錯誤而同意購買，並將價金二百萬元付訖。詎上開房、地於八十八年
    三月二十日過戶登記與丙○○後，被告乙○○遲未依約塗銷上述抵押權，嗣經丙○○於九十年七月四日向地政事務所申請土地及建物登記謄本，發現上開房、地
    上抵押權並未塗銷，始知受騙，因認被告乙○○涉犯刑法第三百三十九條第一條
    之詐欺取財罪嫌等語。
二、按犯罪事實應依證據認定之，無證據不得推定其犯罪事實，又不能證明被告犯罪
    者，應諭知無罪之判決，刑事訴訟法第一百五十四條、第三百零一條第一項分別
    定有明文。再刑法第三百三十九條第一條詐欺罪之成立，係以行為人主觀上基於
    不法所有之意圖而施用詐術，致使被害人因受詐術之誤導進而為財物之交付或處
    分財產，使行為人獲取財物或財產上之利益為其成立要件，倘若行為人主觀上並
    無不法意圖，或行為人客觀上無施用詐術之行為，或被害人並未因行為人之施用
    詐術而受誤導，或被害人並非因受誤導而處分其財物者，均不得遽以該罪相繩。
三、本件公訴人認被告乙○○涉有詐欺罪嫌，係以：(1)上開房、地於八十八年三月二
    十日過戶登記與告訴人丙○○，依雙方約定，被告至遲應於過戶後即辦理塗銷抵
    押權手續，惟觀諸被告所提之申請書所載日期為九十年九月七日，而所提之承諾
    書及本票上所載日期則為九十年七月九日，距買賣時點已逾二年，顯見被告係受
    告訴人請求，迫不得已方書立該等文件，其主觀上並無依約主動塗銷抵押權之意
    。而被告所簽立上開本票一紙，屆期提示未獲付款乙節，已據告訴人陳明，並為
    被告所不否認，該本票顯係被告緩兵之計。(2)再者上開房、地之借貸及處理情形
    ，經向二林鎮農會函詢結果，該房、地所擔保之債務業於九十年五月二十三日轉
    列催收款項，且二林鎮農會就該抵押權債務人洪甲種所提之債務部分清償、抵押
    權部分塗銷之申請，業於九十年九月十四日召開逾期放款清理小組第十三次會議
    決議通過，並於同年九月二十四日函知洪甲種，且經農會理事會於同年十二月十
    一日審核通過等情，有二林鎮農會九十一年一月四日二鎮農信字第００四七號函
    附卷可稽，則告訴人丙○○所購房、地上設定之最高限額抵押權為四百十六萬元
    ，被告供稱貸得約三百一十萬元，並因售屋而向告訴人收得二百萬元價金，其向
    農會提供清償而塗銷部分房、地抵押權，應無困難，被告辯稱無法部分清償、部
    分塗銷抵押權云云，並不可採。(3)又證人即經辦系爭房、地過戶手續之土地代書
    陳糖到庭證稱：伊僅承辦過戶，並未辦理抵押權部分，若有多筆不動產提供擔保
    ，可以單獨塗銷其中一筆等語，衡情被告倘欲辦理系爭房、地抵押權之塗銷，必
    會委任同一位土地代書一併辦理以求便利，被告未委由代書陳糖一併辦理抵押權
    之塗銷，足徵被告於買賣過戶之初，即無意辦理塗銷系爭房地之抵押權，被告顯
    有詐欺之犯行為主要論據，固非無見。訊之被告乙○○堅決否認有何詐欺犯行，
    辯稱：告訴人之兒女丁○○、戊○○先向伊各購買房屋一間，後來告訴人才向伊
    購買系爭房、地，當時出售時伊有將系爭房、地謄本及地籍圖交予告訴人查看，
    告訴人購屋後，告訴人之孫子甲○○又向伊購買房屋，且丁○○、戊○○及甲○○所購三間房屋（含土地）上所設之抵押權，均於過戶不久即已塗銷，本件告訴
    人所購房、地與伊所蓋系爭房屋隔鄰之另外三間係共同擔保設定抵押權，伊僅售
    出一間予告訴人，其餘三間尚未出售，而二林鎮農會不同意單獨塗銷，故未辦理
    塗銷，但仍持續繳納貸款至九十年初，嗣經協調後，農會雖同意以三百萬元為部
    分清償，惟因伊與代書陳糖有訴訟糾紛，尚無資力繳款，才無法辦理塗銷，絕無
    詐欺告訴人等語。
四、經查：告訴人丙○○之兒女丁○○、戊○○前於八十二年間各向被告乙○○購買
    房屋一間（含土地），告訴人則於八十八年三月間向被告購買系爭房屋，嗣於八
    十八年十一月間告訴人之孫子甲○○復向被告購買房屋一間，而除告訴人所購房
    地外，其餘人所購房地所設之抵押權於過戶後均已塗銷之事實，業據被告供明在
    卷，並經告訴人於本院審理時到庭陳明：「（問：丁○○、戊○○買的房子上面
    的抵押有無塗銷？）他們的有塗銷，甲○○後來買的也有塗銷，我的部分被告說
    要去塗銷，也都沒有去塗銷」等語屬實，復有卷附被告所提出之建物登記謄本、
    土地登記謄本及建物改良物登記簿等件足憑，衡情購屋金額非小，一般人購屋時
    除事前看屋評量屋況、環境等外，亦會查看產權相關資料，而告訴人親屬多人曾
    向被告購買房屋，對此相關流程應甚熟悉，被告辯稱售屋時有將系爭建物、土地
    登記謄本等產權資料交予告訴人查看乙節，應非無憑；且系爭房、地與其他建物
    、土地（建號同段二四、二五、二八號；地號同段六二六、五四九、六二二號）
    共同擔保而向二林鎮農會貸款六百五十萬元乙節，亦有彰化縣二林地政事務所九
    十二年二月十八日二地甲地字第０九二００００九三四號函暨所附抵押權設定申
    請書及建築改良物、土地登記簿影本，及二林鎮農會九十一年一月四日二鎮農信
    字第四七號函暨所附放款逾期資料表等件附卷可稽，而倘欲部分塗銷抵押權，則
    須清償本金一百六十三萬、利息一百三十三萬二千五百八十六元及訴訟費用六萬
    二百零二元後始可為之，亦有二林鎮農會九十一年十一月十八日二鎮農信字第四
    四三一號函在卷可佐，是被告所稱無法單獨辦理塗銷等語，亦屬有據；再者本件
    系爭房地係於八十八年三月二十日登記過戶，而被告就此向二林鎮農會貸款之利
    息確有按期繳納至八十九年九月二十六日乙情，亦有前揭二林鎮農會函附放款逾
    期資料表可按，則被告倘有詐欺之意，即無須於過戶後按期持續繳納利息長達一
    年六個月，被告所辯因系爭房地與其他土地建物聯貸，而農會不同意單獨塗銷致
    無法辦理塗銷乙詞，應可採信，本件尚難僅憑被告事後未塗銷抵押權遽認被告於
    出售系爭房地時有何不法所有之意圖而施用詐術之情形，本案應屬民事糾葛，應
    循民事途徑解決。綜上，本件公訴人所舉證據尚不足以證明被告有公訴人所指之
    犯行，本院復查無其他具體事證足資證明被告有此部分犯罪事實，應認被告犯罪
    不能證明，揆諸首揭說明，爰為被告無罪之諭知。
據上論斷，應依刑事訴訟法第三百零一條第一項，判決如主文。
本案經檢察官吳怡盈到庭執行職務。
中    華    民    國    九十二      年      五      月      十四        日
                                臺灣彰化地方法院刑事第二庭
                                    審判長法官  林  欽  章
                                    法      官  王  義  閔
                                    法      官  郭  麗  萍
右正本證明與原本無異。
如不服本判決，應於判決送達後十日內向本院提出上訴狀( 須附繕本 )。
告訴人或被害人對於判決如有不服具備理由請求檢察官上訴者，其上訴期間之計算係
以檢察官收受判決正本之日期為準。
                                    法院書記官  施  嘉  玫
中    華    民    國    九十二      年      五      月      十九        日


司法院資訊處製作；財團法人民間司法改革基金會備份。
